【裁判字號】    95,訴,1328
【裁判日期】    950825
【裁判案由】    第三人異議之訴
【裁判全文】
臺灣臺中地方法院民事判決              95年度訴字第1328號
原      告    丙○○
              戊○○
共      同
訴訟代理人    廖健智律師
複代理人      洪明立律師
被      告    台中市農會
法定代理人    甲  ○
訴訟代理人    林開福律師
              乙○○
上列當事人間第三人異議之訴事件，本院於95年8月15日言詞辯
論終結，判決如下：
    主      文
原告之訴駁回。
訴訟費用由原告負擔。
    事實及理由
一、原告起訴主張：被告與訴外人廖繼三間請求返還借款強制執
    行事件，業經被告聲請本院將登記為訴外人廖繼三所有如附
    表所示之建物實施查封在案，並定於民國95年6月13日進行
    拍賣。然而上開查封建物之坐落基地本為原告及訴外人廖繼
    統、廖繼三、廖繼元及廖繼武等6人於65年間各出資6分之1
    所共同購買，當時因系爭土地為田地依法令規定承購人須具
    自耕農身分，故6人商議以父親廖德彩名義辦理登記，又廖
    繼武嗣後因往北部發展，其出資部分遂由廖繼三買受，而廖
    德彩現已亡故，繼承人之廖繼統又先於廖德彩亡故，而由其
    次順位繼承人廖述昭代位繼承其應繼分，另廖繼三因擔任進
    豐媒氣有限公司之負責人，承辦代書告知如仍以廖繼三名義
    辦理登記恐較麻煩，故廖繼三遂將其所有權應有部分比例(
    包括繼受廖繼武之應有部分)2/6 借用原告2人之名義辦理登
    記，故上述土地辦理繼承登記之名義人分別為原告2人及廖
    繼元、廖述昭四人。另原告於共同購買系爭土地後，即由原
    告2人出資申請建造執照（建造號碼：中工建建字第○四
    七三號）於該土地上興建如附表所示之建物，當時工程款係
    由原告丙○○開立台中市第十一信用合作社之支票支付（該
    社嗣由合作金庫概括承受，編定為南屯分行），帳號為：00
    00000000000，是以系爭土地其上建物原始起造人為原告2人
    ，建畢亦以原告2人之名義辦理第一次登記。訴外人廖建三
    於89年9月間擬申請老農津貼，乃終止與原告間關於上述土
    地之借名登記關係，並要求將借用登記為原告所有之上開土
    地所有權應有部分回復登記為廖繼三所有，當時因礙於農業
    發展條例之規定，農舍須與其座落之農地一併移轉，故於移
    轉上開土地所有權應有部分2/6予訴外人廖繼三之同時，原
    告亦將二人所有如附表所示之建物所有權應有部分各6分之1
    一併移轉登記予廖繼三，而以贈與原因辦理登記，但實際上
    則是由原告與廖繼三成立借名契約而辦理登記，原告並無贈
    與如附表所示建物之所有權應有部分1/6予廖繼三之意思，
    如附表編號1、編號4所示建物仍為原告丙○○所有；附表編
    號2、編號3所示建物仍為原告戊○○所有，不料，被告與訴
    外人廖繼三間請求返還借款強制執行事件，竟聲請本院將實
    質上為原告所有、但登記為訴外人廖繼三所有如附表所示之
    建物實施查封並定期拍賣，為此本於所有權提起本件第三人
    異議之訴等語。並聲明：(一)本院95年度執字第6701號請求返
    還借款之強制執行事件就附表所示建物所為之執行程序應予
    撤銷，(二)訴訟費用由被告負擔。
二、被告則以：訴外人廖繼三係基於贈與之法律關係取得如附表
    所示之建物所有權，並早於89年10月6日即已登記完竣，按
    「不動產物權，依法律行為而取得設定、喪失及變更者，非
    經登記，不生效力」、「動產因附合而為不動產之重要成分
    者，不動產所有人取得動產所有權」，民法第758條、第811
    條分別定有明文，依前開法條，廖繼三自已取得如附表所示
    建物所有權應有部分各6分之1，且該建物均已辦妥第一次登
    記，故其所有權之歸屬，自應以登記為準，與何人出資興建
    無關，從而原告主張渠等對系爭建物有所有權提起第三人異
    議之訴云云，自屬無據，另否認證人丁○○證言之真正，縱
    認證人丁○○之證述內容為真實，亦屬傳聞證據，且係傳聞
    自原告等人應無證據能力，系爭建物當初是何人所興建，與
    判斷系爭建物所有權是否為廖繼三所有無關，因物權以登記
    為準，證人之證言亦與登記簿不符等語抗辯。並聲明：(一)原
    告之訴駁回，(二)訴訟費用由原告負擔。
三、下列事項為兩造所不爭執，本院採為判決之基礎：
  (一)原告丙○○在89年9月5日將如附表編號1所示之建物，以贈
    與為原因移轉登記予訴外人廖繼三所有，並於同年10月6日
    辦理移轉登記，被告所提出之896建號建物謄本為真正。
  (二)原告戊○○在89年9月5日將如附表編號2所示之建物，以贈
    與為原因移轉登記予訴外人廖繼三所有，並於同年10月6日
    辦理移轉登記，被告所提出之897建號建物謄本為真正。
  (三)如附表編號4所示之建物為附表編號1所示建物之增建部分，
    其在構造及使用上均不具有獨立性，而為附表編號1所示建
    物之一部分。
  (四)如附表編號3所示之建物為附表編號2所示建物之增建部分，
    其在構造及使用上均不具有獨立性，而為附表編號2所示建
    物之一部分。
  (五)本院95年度執字第6701號請求返還借款強制執行事件，認為
    如附表所示之之建物均為執行債務人廖繼三所有，而予實施
    查封並定期拍賣在案。
四、本件之爭執要點在於原告是否為附表所示建物之所有權人，
    而得提起第三人異議之訴排除對於附表所示建物之強制執行
    程序？茲說明如下：
    原告主張其與訴外人廖繼三成立借名契約，而於89年9月5日
    將如附表所示之建物借名移轉登記為廖繼三所有等情，已為
    被告所否認，經查原告於89年9月5日係以贈與為原因而將如
    附表所示之建物移轉登記予訴外人廖繼三所有等情，為兩造
    所不爭執，並有被告提出之建物謄本在卷足憑，原告主張借
    名契約乙節，已與上開建物謄本之公文書不符；證人丁○○
    雖於本院95年8月15日言詞辯論時證述：對於本件896、897
    建號建物之興建過程並不瞭解，約在八十幾年間曾聽聞原告
    及廖繼三提起該建物為原告所有，與土地所有權無關，但囿
    於該建物屬於農舍、所屬之基地為農地，依據相關法令規定
    農地須與農舍共同移轉，因而滋生本件問題等語。因證人丁
    ○○對於原告與訴外人廖繼三辦理如附表所示建物移轉登記
    之過程，在當事人間究竟如何約定乙節，並未參與或親見親
    聞，所證述內容純係事後聽自他人轉述，尚難據以認定原告
    確與訴外人廖繼三約定借名契約，而將如附表所示之建物移
    轉登記為廖繼三所有。況且，縱認為原告確曾與訴外人廖繼
    三約定借名契約並因而將附表所示之建物移轉登記為訴外人
    廖繼三所有等情屬實，則原告亦僅能依據其與廖繼三所訂立
    之借名契約債權關係，於終止雙方間之借名契約後請求訴外
    人廖繼三將如附表所示之建物移轉登記予原告而已，在訴外
    人廖繼三將如附表所示之建物移轉登記予原告之前，尚難認
    為原告為附表所示建物之所有權人，而本件原告非但迄未終
    止其與廖繼三間之借名契約，迭據原告陳述在卷 (95年7月
    27日言詞辯論筆錄第2頁、95年8月15日言詞辯論筆錄第1頁
    參照)，甚且如附表所示之建物現仍登記為訴外人廖繼三所
    有並經法院查封在案，亦有被告提出之上開建物登記謄本在
    卷可稽，並經調閱本院95年度執字第6701號請求返還借款強
    制執行案卷查明，足見原告目前仍非如附表所示建物之所有
    權人，其遽而主張其為附表所示建物之所有權人而提起本件
    訴訟，於法尚有未洽，應予駁回。
五、訴訟費用負擔之依據：民事訴訟法第78條、第85條第1項前
    段。
中    華    民    國    95    年    8     月    25    日
                  民事第一庭    法  官  王永春
以上正本係照原本作成
如對本判決上訴，須於判決送達後20日內向本院提出上訴狀
中    華    民    國    95    年    8     月    25    日
                                書記官


司法院資訊處製作；財團法人民間司法改革基金會備份。
